臺灣高等法院民事判決
109年度勞上字第158號
上  訴  人  昌泰科醫股份有限公司

法定代理人  趙秋童  
訴訟代理人  陳達德律師
被 上訴 人  莊翰祥  
上列當事人間請求給付資遣費等事件，上訴人對於中華民國109
年7月17日臺灣臺北地方法院108年度勞訴字第204號第一審判決
提起上訴，本院於110年3月23日言詞辯論終結，判決如下：
    主      文
一、原判決關於：㈠命上訴人給付逾新臺幣玖萬參仟伍佰元本息
    部分，及該部分假執行之宣告；㈡命上訴人應開立非自願離
    職證明書予被上訴人；暨各該訴訟費用負擔之裁判，均廢棄
    。
二、上開廢棄部分，被上訴人在第一審之訴駁回。
三、其餘上訴駁回。　
四、廢棄改判部分之第一審訴訟費用，由被上訴人負擔；第二審
    訴訟費用，由上訴人負擔百分之二十五，餘由被上訴人負擔
    。
    事實及理由
一、被上訴人主張：伊自民國106年12月21日起受僱於上訴人，
    擔任研發經理，約定每月薪資為新臺幣（下同）8萬5千元。
    上訴人於108年4月3日以其未來發展方向將轉換至雲端服務
    不再開發硬體裝置，且伊未能完成兩造約定之研發內容為由
    ，依勞動基準法（下稱勞基法）第11條第4、5款規定，終止
    兩造間之勞動契約，惟上訴人並未給付資遣費5萬4400元、
    預告工資5萬6660元，亦未發給非自願離職證明書，並積欠1
    08年3月1日至4月3日薪資9萬3500元等情。爰依兩造間之勞
    動契約、勞工退休金條例（下稱勞退條例）第12條第1項、
    勞基法第16條、第19條規定，求為命上訴人給付20萬4560元
    ，及加付自起訴狀繕本送達翌日即108年7月19日起算之法定
    遲延利息，並開立非自願離職證明書予伊之判決（被上訴人
    逾此範圍之主張，非本院審理範圍）。
二、上訴人則以：伊自106年12月21日起僱用被上訴人擔任研發
    經理，約定每月薪資為4萬5800元，伊每月給付被上訴人3萬
    9200元，乃係依被上訴人績效情形給付之獎金，非屬工資，
    被上訴人以每月薪資8萬5千元計算伊應給付之薪資，其計算
    基礎有誤。伊係因被上訴人於上班時間進行兼差之工作，嚴
    重影響其工作效率，違反兩造勞動契約約定之兼職禁止及忠
    實義務且情節重大，於108年4月3日依勞基法第12條第1項第
    4款規定終止兩造勞動契約，被上訴人不得請求伊給付資遣
    費、預告工資，及開立非自願離職證明書等語，資為抗辯。
三、原審就前開部分為上訴人敗訴之判決，上訴人提起上訴，其
    聲明：㈠原判決不利於上訴人部分廢棄。㈡上開廢棄部分，被
    上訴人在第一審之訴駁回。被上訴人答辯聲明：上訴駁回。
四、下列事項為兩造所不爭執，應可信為真實（見本院卷第100
    頁、第8頁、第44至45頁，並依判決格式增刪修改文句）：
　㈠被上訴人自106年12月21日起受僱於上訴人，擔任研發經理。
　㈡上訴人於108年4月3日終止兩造勞動契約。
　㈢上訴人尚未給付被上訴人108年3月1日至4月3日之薪資。
五、兩造之爭點如下：
　㈠上訴人於108年4月3日依何事由終止兩造勞動契約？
　㈡被上訴人請求上訴人給付資遣費、預告工資，並開立非自願
    離職證明書，有無理由？
　㈢被上訴人請求上訴人給付108年3月1日至4月3日之薪資，有無
    理由？其數額為何？　　　
六、茲就兩造之爭點，說明本院之判斷如下：　　
　㈠上訴人於108年4月3日依勞基法第12條第1項第4款規定，終止
    兩造勞動契約：
　⒈按勞工有違反勞動契約或工作規則，情節重大者，雇主得不
    經預告終止勞動契約，勞基法第12條第1項第4款定有明文。
    所謂「情節重大」，屬不確定之法律概念，須勞工違反勞動
    契約之具體事項，客觀上已難期待雇主採用解僱以外之懲處
    手段而繼續其僱傭關係，且雇主所為之解僱與勞工之違規行
    為在程度上須屬相當，方屬上開勞基法規定之「情節重大」
    ，舉凡勞工違規行為之態樣、初次或累次、故意或過失、對
    雇主及所營事業所生之危險或損失、勞雇間關係之緊密程度
    、勞工到職時間之久暫等，均為判斷勞工之行為是否達到應
    予解僱之程度之衡量標準（參照最高法院97年度台上字第26
    24號裁定意旨）。又勞動契約為勞工在職業之從屬性上提供
    勞務，雇主給付報酬之契約，其特點在於勞工身分上之從屬
    性，含有雇主對勞工提供勞務品質之信任，勞工亦有忠實履
    行勞動契約之義務，如服從雇主指揮監督、遵守雇主所定工
    作規則之義務、守密之義務及審慎勤勉之義務及未經雇主許
    可，不得兼職之義務等，勞工如違反上述義務，即難於維持
    雇主對事業之經營秩序，自可認勞工違反勞動契約或工作規
    則，情節重大，雇主即得據以終止勞動契約。
　⒉被上訴人於在職期間，未經上訴人同意，從事與上訴人類似
    業務之兼職工作，已違反兼職禁止約定及忠實義務：
　⑴依兩造簽訂「員工保密與競業禁止合約」（下稱系爭禁止合
    約）第10條第3款約定：被上訴人於在職期間，非經上訴人
    書面同意，不得於與上訴人從事相同或類似業務之公司或事
    業擔任受僱人、受任人或顧問（見原審卷第93頁）。上開約
    定既曰「在職期間」，則被上訴人不論是在上訴人公司之工
    作時間，或非在上訴人公司工作之休息、休假、特別休假等
    期間，均屬被上訴人之在職期間。準此，兩造業已約定被上
    訴人在職期間，非經上訴人書面同意，不得兼職從事與上訴
    人相同或類似業務之工作（下稱兼職禁止約定）。
　⑵兩造不爭執被上訴人受僱於上訴人擔任研發經理，負責藍芽
    穿戴裝置之韌體開發。其次，依證人即上訴人之總經理趙書
    宏、特助趙雅雯所證被上訴人之工作內容係負責韌體開發、
    藍芽程式設計、修改及檢測等（見原審卷第166、180頁、本
    院卷第96頁），佐以韌體是一種嵌入在硬體裝置中的軟體，
    用以控制該硬體裝置，此乃公眾週知之理，可見被上訴人受
    僱於上訴人從事之業務內容，即係撰寫控制程式，以控制上
    訴人開發之藍芽穿戴裝置。再者，被上訴人自陳：伊於108
    年2、3月間，在上班以外時間承接案件，為業主斯馬特公司
    （SMART TEK）撰寫微型馬達測試平台的控制程式等語（見
    原審卷第113、120頁、本院卷第120頁），足知被上訴人兼
    職的工作內容，亦係撰寫控制程式，難謂非從事與上訴人相
    同或類似之業務。
　⑶被上訴人主張：伊兼職工作內容與上訴人公司硬體或軟體並
    不一樣，完全無關，伊未違反兼職禁止約定云云。惟查，被
    上訴人在上訴人公司負責撰寫控制程式的產品，主要利用光
    電元件量測人體心血管的信號，該信號經過特定之積體電路
    轉換成數位信號後，透過藍芽無線傳輸技術傳送到手機APP
    進行重新繪製並顯示於螢幕上，APP還進一步分析該數位信
    號的特徵點，然後給予使用者健康上的建議；被上訴人兼職
    撰寫之控制程式，係供手機照相模組內控制微型馬達的驅動
    及檢測程式，目的是協助工程師可以透過測試平台設計的指
    令，對該微型馬達進行驅動，再透過一台外置的雷射校正儀
    收集該微型馬達的位移量，再搭配微型馬達的回授信號進行
    微調，透過該測試平台的資料收集與分析，提供給工程師在
    設計上的修正依據等節，業據被上訴人陳明在卷（見原審卷
    第113頁），且為上訴人未爭執。被上訴人於上訴人公司或
    兼職工作撰寫之控制程式固係用於不同之硬體裝置，惟上訴
    人以每月薪資8萬5千元（詳如後述）僱用被上訴人，高於當
    時基本工資近3倍之多（勞動部106年9月6日發布自107年1月
    1日起實施之每月基本工資為2萬2千元，見本院卷第139頁）
    ，足見上訴人信任被上訴人提供之勞務品質，即撰寫控制程
    式之專業，則被上訴人亦當盡其專業，忠實履行勞動契約之
    義務。然被上訴人未告知上訴人（見本院卷第120頁），逕
    為其他業主提供其撰寫控制程式之專業，顯然係從事與上訴
    人類似之業務，違反兼職禁止約定及兩造勞動契約之忠實義
    務。被上訴人徒以其撰寫之控制程式係用於不同之硬體裝置
    ，主張其未違反兼職禁止約定云云，並不可採。
　⑷被上訴人復主張：伊未在上班時間作兼職的工作，僅係在上
    班期間與兼職之業主電話聯絡，評估了解委託是否符合自己
    的專業領域，其他細節事項，均係假日或在家中以電子郵件
    或LINE簡訊回覆，並未違反兼職禁止約定云云（見原審卷第
    111頁）。惟被上訴人曾在108年3月初的星期六或日，在上
    訴人公司使用公司設備處理非上訴人公司的東西，復於108
    年3月間之某日上班時間，使用上訴人公司設備（示波器、
    電源供應器、相關設備、電腦等）處理不是上訴人公司的PC
    B板體，經趙書宏告知這不是公司的東西後，被上訴人表示
    不好意思後就收起來等情，業據證人趙書宏、趙雅雯證述在
    卷（見原審卷第181、167頁、本院卷第96頁），則被上訴人
    空言否認其未在上班時間從事兼職工作，已無可取。又被上
    訴人在上班時間與兼職之業主電話聯絡評估兼職內容，使用
    上訴人公司設備從事兼職之工作，無異領取上訴人之薪資處
    理私人事務。況依系爭禁止合約第10條第3款約定，縱被上
    訴人是在家及假日從事兼職工作，亦屬被上訴人之在職期間
    ，仍違反兼職禁止約定，至為明確。被上訴人據此主張其未
    違反兼職禁止約定云云，亦不可採。
　⑸綜上，被上訴人於在職期間，未經上訴人書面同意，從事與
    上訴人類似業務即撰寫控制程式之兼職工作，違反兼職禁止
    約定及兩造勞動契約之忠實義務。則上訴人辯稱：被上訴人
    違反兼職禁止約定及忠實義務乙節，堪可憑採。
　⒊被上訴人違反勞動契約且情節重大，上訴人依勞基法第12條
    第1項第4款規定終止勞動契約，即為有據：
　⑴上訴人自107年10、11月間交代被上訴人從事量測儀與APP連
    結、使APP優化的工作，即藍芽啟動連結安卓、IPHONE系統
    的工作，但被上訴人遲未完成，經趙書宏指示被上訴人應於
    108年4月3日前完成藍芽啟動連結的工作，惟108年4月3日測
    試時，至少就藍芽啟動連結IPHONE系統部分仍有閃退的情形
    。上開事實，業據證人趙雅雯、趙書宏證述在卷（見原審卷
    第168至169、181至182頁、本院卷第96至99頁），並有被上
    訴人與趙雅雯間之LINE簡訊記載：「書宏希望你能趕緊把AP
    P和產品整個做好商品化，因為時間真的拖太久了，麻煩你
    了……」、「祥哥，剛和書宏說了，依公司的立場，請你在一
    週內（4月2日）將小橘燈號問題處理好，並且測試完成後，
    績效將於隔日（4月3日）補發……」等語（見原審卷第145至1
    47頁）可稽。被上訴人雖稱：伊沒有IPHONE手機，所以無法
    解決藍芽啟動連結IPHONE系統閃退的問題，伊於進行108年4
    月3日測試時，因IPHONE有BUG，所以無法連結等語（見本院
    卷第98至99頁），惟被上訴人擔任上訴人公司韌體開發之研
    發經理，藍芽啟動連結至IPHONE系統時所生閃退的問題，本
    待被上訴人解決，被上訴人沒有IPHONE手機、IPHONE有BUG
    等，核非被上訴人未能解決藍芽啟動連結IPHONE系統閃退的
    合理原因。依上各節，堪認被上訴人並未在期限內完成上訴
    人指定之工作。被上訴人主張：伊已完成工作云云（見本院
    卷第99頁），自不足取。
　⑵上訴人於107年10、11月起即交代被上訴人應完成藍芽啟動連
    結之工作，惟被上訴人在108年2、3月間違反兼職禁止約定
    ，在上班時間與業主電話聯絡、使用上訴人設備操作兼職工
    作之PCB板，利用工作之餘（即假日、晚間）在家從事與上
    訴人業務類似之兼職工作，業如前述，而未依上訴人指示之
    期限完成工作，顯見被上訴人從事兼職工作，足以妨礙其按
    時完成上訴人指示交辦之工作，已難期待被上訴人會忠實履
    行上訴人指示之韌體開發之職務。被上訴人在職期間從事兼
    職工作，無法忠實履行職務，將有害於上訴人公司經營、員
    工治理，難以維持上訴人對公司之經營秩序，在客觀上亦難
    期待上訴人採用解僱以外之懲處手段而繼續兩造間之僱傭關
    係，堪認被上訴人違反勞動契約，情節重大。
　⑶證人趙書宏證稱：本來公司3月就要請被上訴人離職，被上訴
    人表示3月會完成工作，再給他一次時間，直到108年4月3日
    還沒有辦法完成，伊向被上訴人說：「祥哥我對你這麼好，
    你竟然在工作的時候做其他公司的事情，我們自己公司的事
    情都沒做完，這樣對嗎？」，並以這個理由解僱被上訴人等
    語（見本院卷第97頁）。被上訴人不爭執趙書宏解僱伊時，
    有提到伊工作未完成乙事（見原審卷第170頁）。證人趙書
    宏證稱：伊因此事被公司罵到臭頭，所以伊就上開對被上訴
    人所述內容有印象等語（見本院卷第97頁），核與被上訴人
    與趙雅雯往來LINE簡訊，趙雅雯所稱：「公司也有公司的立
    場，書宏他在外面也承受很多的壓力，他也必須對股東負責
    」等語（見原審卷第147頁）相符，證人趙書宏上開所證，
    堪可憑採。被上訴人否認上訴人終止勞動契約時有告知上情
    ，委無足取。準此，上訴人辯稱其係以被上訴人從事兼職工
    作而未能完成工作，違反勞動契約情節重大，依勞基法第12
    條第1項第4款規定，終止兩造勞動契約，應為可採。被上訴
    人主張：上訴人係因伊未完成工作，以伊不能勝任工作為由
    ，依勞基法第11條第5款終止勞動契約云云，忽略其違反兩
    造勞動契約且情節重大之情事，委無可取。又上訴人並非因
    其未來發展方向將轉換至雲端服務不再開發硬體裝置為由，
    依勞基法第11條第4款終止兩造勞動契約，此據證人趙書宏
    證述在卷（見本院卷第98頁），則被上訴人主張上訴人係依
    勞基法第11條第4款規定終止兩造勞動契約云云，亦無可採
    。
　⑷綜上，被上訴人違反勞動契約且情節重大，上訴人據此終止
    兩造勞動契約，與被上訴人之違規行為在程度上核屬相當，
    則上訴人依勞基法第12條第1項第4款規定，不經預告終止兩
    造間之勞動契約，即為有據。
　⒋上訴人依勞基法第12條第1項第4款規定終止兩造勞動契約，
    則被上訴人依勞退條例第12條第1項、勞基法第16條、第19
    條規定，請求上訴人給付資遣費5萬4400元、預告工資5萬66
    60元，並開立非自願離職證明書，即乏其據，不應准許。
　㈡被上訴人得請求上訴人給付108年3月1日至4月3日薪資9萬350
    0元：
　⒈按工資，指勞工因工作而獲得之報酬；包括工資、薪金及按
    計時、計日、計月、計件以現金或實物等方式給付之獎金、
    津貼及其他任何名義之經常性給與均屬之；勞基法第2條第3
    款定有明文。上開法文所謂「因工作而獲得之報酬」者，係
    指符合「勞務對價性」而言，所謂「經常性之給與」者，係
    指在一般情形下經常可以領得之給付。判斷某項給付是否具
    「勞務對價性」及「給與經常性」，應依一般社會之通常觀
    念為之，其給付名稱為何？尚非所問。是以雇主依勞動契約
    、工作規則或團體協約之約定，對勞工提供之勞務反覆應為
    之給與，乃雇主在訂立勞動契約或制定工作規則或簽立團體
    協約前已經評量之勞動成本，無論其名義為何？如在制度上
    通常屬勞工提供勞務，並在時間上可經常性取得之對價（報
    酬），即具工資之性質而應納入平均工資之計算基礎（最高
    法院100年度台上字第801號判決意旨參照）。另勞工與雇主
    間關於工資之爭執，經證明勞工本於勞動關係自雇主所受領
    之給付，推定為勞工因工作而獲得之報酬，勞動事件法第37
    條亦著有規定。
　⒉被上訴人主張：兩造約定伊每月薪資為8萬5千元，上訴人分
    別於當月15日、次月5日發放薪資3萬9200元、4萬5800元等
    語，核與其提出之存摺影本（見原審卷第123至127頁），記
    載被上訴人自107年2月起至108年2月止，每月均自上訴人受
    領給付4萬5800元、3萬9200元，合計共8萬5千元等節相符。
    上訴人不爭執其每月給付被上訴人薪資4萬5800元，且依被
    上訴人績效，給付績效獎金3萬9200元（見本院卷第42頁、
    原審卷第71頁）。佐以證人趙雅雯證稱：上訴人的薪資結構
    是本薪及獎金，本薪是每月5日發放，獎金是每月15日發放
    ，因為上訴人是新創公司，只要公司員工沒有犯大錯，公司
    都會發放最高額的獎金，趙書宏有說因為被上訴人要照顧父
    母，所以給他最高額的獎金3萬9200元，希望能留下被上訴
    人這個人才等語（見原審卷第168頁）。上訴人每月因被上
    訴人提供勞務而固定給與薪資4萬5800元、獎金3萬9200元，
    不論給與名稱為何，該等給付當具有「勞務對價性」及「給
    與經常性」，參以勞動事件法第37條規定，應認被上訴人每
    月領取之8萬5千元（含獎金3萬9200元），係基於兩造勞動
    契約提供勞務之對價而為工資。上訴人所辯其他員工領取之
    獎金係依該員工當月表現核定後發放乙情，不足為其有利之
    依憑。被上訴人主張兩造約定每月薪資為8萬5千元，應為可
    採。上訴人辯稱：伊每月給付之3萬9200元係績效獎金而非
    工資云云，自非可取。
　⒊上訴人不爭執其尚未給付被上訴人108年3月1日至4月3日之薪
    資（見不爭執事項㈢），則被上訴人依兩造勞動契約，請求
    上訴人給付積欠之薪資9萬3500元（即：8萬5千元＋8萬5千元
    ÷30×3＝9萬3500元，小數點以下四捨五入），洵屬有據，應
    予准許。
　⒋末按遲延之債務，以支付金錢為標的者，債權人得請求依法
    定利率計算之遲延利息；應付利息之債務，其利率未經約定
    ，亦無法律可據者，週年利率為百分之五，民法第233條第1
    項前段、第203條定有明文。被上訴人請求上訴人給付前揭
    項目金額有理由部分，請求上訴人應自起訴狀繕本送達翌日
    即108年7月19日（見原審卷第51頁）起，計付法定遲延利息
    ，亦屬有據。　
七、從而，被上訴人依兩造間之勞動契約，請求上訴人給付9萬3
    500元，及自108年7月19日起至清償日止，按年息百分之5計
    算之利息，為有理由，應予准許，逾此範圍之請求，為無理
    由，應予駁回。原審就超過上開應准許部分，為上訴人敗訴
    之判決，尚有未洽，上訴意旨指摘原判決此部分不當，求予
    廢棄改判，為有理由，爰由本院將此部分予以廢棄，改判如
    主文第2項所示。就上開應准許之部分，原審判命上訴人如
    數給付本息，並為准、免假執行之宣告，核無不合。上訴人
    就該部分提起上訴，指摘原判決該部分不當，求予廢棄改判
    ，為無理由，應予駁回。並依民事訴訟法第78條、第79條，
    為訴訟費用負擔之判決。
八、本件事證已臻明確，兩造其餘之攻擊或防禦方法及所用之證
    據，經本院斟酌後，認為均不足以影響本判決之結果，爰不
    逐一論列，附此敘明。　　
九、據上論結，本件上訴為一部有理由、一部無理由，爰判決如
    主文。 　　　　　　
中　　華　　民　　國　　110 　年　　4 　　月　　6 　　日
                  勞動法庭
                      審判長法  官  胡宏文
                            法  官  陳筱蓉
                            法  官  陳心婷　　
正本係照原本作成。
上訴人不得上訴。
被上訴人如不服本判決，應於收受送達後20日內向本院提出上訴
書狀，其未表明上訴理由者，應於提出上訴後20日內向本院補提
理由書狀（均須按他造當事人之人數附繕本）上訴時應提出委任
律師或具有律師資格之人之委任狀；委任有律師資格者，另應附
具律師資格證書及釋明委任人與受任人有民事訴訟法第466條之1
第1項但書或第2項所定關係之釋明文書影本。如委任律師提起上
訴者，應一併繳納上訴審裁判費。
中　　華　　民　　國　　110 　年　　4 　　月　　6 　　日

  　　　　　　　　　　　　　書記官  黃麒倫